【裁判字號】    99,簡,1173
【裁判日期】    991231
【裁判案由】    詐欺
【裁判全文】
臺灣彰化地方法院刑事簡易判決          99年度簡字第1173號
聲  請  人  臺灣彰化地方法院檢察署檢察官
被      告  葉游妙香
            廖秀梅
            鄭美惠
            林駿霖
上列被告等因詐欺案件，經檢察官聲請以簡易判決處刑（98年度
偵字第8549號）及臺灣桃園地方法院檢察署檢察官移送併案審理
（99年度偵字第16430號），本院判決如下：
    主  文
葉游妙香幫助意圖為自己不法之所有，以詐術使人將本人之物交
付，累犯，處有期徒刑肆月，如易科罰金，以新臺幣壹仟元折算
壹日。
廖秀梅、鄭美惠、林駿霖幫助意圖為自己不法之所有，以詐術使
人將本人之物交付，各處有期徒刑貳月，如易科罰金，以新臺幣
壹仟元折算壹日。
    事實及理由
一、犯罪事實：
（一）葉游妙香於民國95年間，因詐欺案件，經臺灣臺中地方法
      院以95年度中簡字第1757號判決判處有期徒刑3 月確定，
      於95年10月23日易科罰金執行完畢。詎仍不知悔改，明知
      金融存摺帳戶為個人信用之表徵，並能預見將自己之金融
      帳戶交付予陌生之他人，將使他人持以作為詐欺取財等不
      法行為之人頭帳戶使用，葉游妙香竟基於縱使幫助他人為
      詐欺犯罪亦不違背其本意之幫助詐欺取財之不確定故意，
      於附表編號1 所示之時間，在不詳處所，將其所有如附表
      編號1 所示金融帳戶之提款卡、密碼，交付予不詳真實姓
      名年籍之某詐騙集團成年成員作為渠等集團為詐欺犯罪之
      人頭帳戶使用，以此方式幫助該等詐騙集團成員為詐欺取
      財之不法犯行。該詐騙集團成員遂共同基於意圖為自己不
      法所有之犯意聯絡，自97年4 月間起，接續撥打多通電話
      予住在彰化縣彰化市之林瑞溪，向林瑞溪佯稱其在台中購
      買家電產品中獎或參加香港博奕中獎，須繳納稅金等語，
      致林瑞溪誤信為真，陷於錯誤，而依詐騙集團成員指示，
      於附表所示匯款時間，將附表編號1 所示金額存入葉游妙
      香上開帳戶內。
（二）廖秀梅明知金融存摺帳戶為個人信用之表徵，並能預見將
      自己之金融帳戶交付予陌生之他人，將使他人持以作為詐
      欺取財等不法行為之人頭帳戶使用，廖秀梅竟基於縱使幫
      助他人為詐欺犯罪亦不違背其本意之幫助詐欺取財之不確
      定故意，於附表編號2 所示之時間，將其所有如附表編號
      2 所示金融帳戶之存摺、印章、提款卡及密碼，在高雄縣
      旗山鎮之麥當勞前某處，以新臺幣（下同）1 萬元為代價
      （廖秀梅實際僅取得8 千元），交付予不詳真實姓名年籍
      ，自稱「小王」之詐騙集團成年成員作為渠等集團為詐欺
      犯罪之人頭帳戶使用，以此方式幫助該等詐騙集團成員為
      詐欺之不法犯行。該詐騙集團成員遂共同基於意圖為自己
      不法所有之單一犯意聯絡，(1)自97年4 月間起，接續撥打
      多通電話予住在彰化縣彰化市之林瑞溪，佯稱林瑞溪在台
      中購買家電產品中獎或參加香港博奕中獎，須繳納稅金等
      語，致林瑞溪誤信為真，陷於錯誤，而依詐騙集團成員指
      示，於附表編號2 所示匯款時間，以林瑞溪或其子林文烜
      之名義，將附表編號2 所示金額存匯入廖秀梅上開帳戶內
      ；(2)自97年7 月30日起至同年9 月16日止，接續以上網方
      式及撥打多通電話予住在桃園縣八德市之陳雅雯，佯稱有
      管道得知香港賽馬協會下期開獎號碼，而邀請陳雅雯參與
      投資，致使陳雅雯陷入錯誤，依指示於97年8 月22日12時
      49分許，匯款20萬元至廖秀梅上開帳戶內。
（三）鄭美惠明知金融存摺帳戶為個人信用之表徵，並能預見將
      自己之金融帳戶交付予陌生之他人，將使他人持以作為詐
      欺取財等不法行為之人頭帳戶使用，鄭美惠竟基於縱使幫
      助他人為詐欺犯罪亦不違背其本意之幫助詐欺取財之不確
      定故意，於附表編號3 所示之時間，在不詳處所，以託寄
      國光客運之方式，將其所有如附表編號3 所示(1)(2)2 個金
      融帳戶之提款卡及密碼，同時託運至臺北某處，交付予不
      詳真實姓名年籍，自稱「唐小姐」之詐騙集團成年成員作
      為渠等集團為詐欺犯罪之人頭帳戶使用（鄭美惠並因此取
      得「唐小姐」所給之2 千元），以此方式幫助該等詐騙集
      團成員為詐欺之不法犯行。該詐騙集團成員遂共同基於意
      圖為自己不法所有之犯意聯絡，自97年4 月間起，接續撥
      打多通電話予住在彰化縣彰化市之林瑞溪，向林瑞溪佯稱
      其在台中購買家電產品中獎或參加香港博奕中獎，須繳納
      稅金等語，致林瑞溪誤信為真，陷於錯誤，而依詐騙集團
      成員指示，以其自己或其子林文烜之名義，於附表編號3
      所示匯款時間，將附表編號3 所示(1)(2)金額，分別存匯入
      鄭美惠前述如附表編號3 所示(1)(2)銀行帳戶內。
（四）林駿霖明知金融存摺帳戶為個人信用之表徵，並能預見將
      自己之金融帳戶交付予陌生之他人，將使他人持以作為詐
      欺取財等不法行為之人頭帳戶使用，林駿霖竟基於縱使幫
      助他人為詐欺犯罪亦不違背其本意之幫助詐欺取財之不確
      定故意，於附表編號4 所示之時間，在位於彰化縣員林鎮
      彰化銀行員林分行附近早餐店，將其所有如附表編號4 所
      示金融帳戶之存摺、印章，交付予不詳真實姓名年籍，自
      稱「小陳」之詐騙集團成年成員作為作為渠等集團為詐欺
      犯罪之人頭帳戶使用，以此方式幫助該等詐騙集團成員為
      詐欺之不法犯行。該詐騙集團成員遂共同基於意圖為自己
      不法所有之犯意聯絡，自97年4 月間起，接續撥打多通電
      話予住在彰化縣彰化市之林瑞溪，佯稱林瑞溪在台中購買
      家電產品中獎或參加香港博奕中獎，須繳納稅金等語，致
      林瑞溪誤信為真，陷於錯誤，而依詐騙集團成員指示，於
      附表編號4 所示匯款時間，將附表編號4 所示金額存入林
      駿霖上開帳戶內。
（五）嗣林瑞溪及其子林文烜於98年6 月8 日上午11時37分許發
      覺有異及陳雅雯事後查覺受騙，其等乃報警，經警循線查
      知上情。
（六）案經林瑞溪訴由彰化縣警察局報告臺灣彰化地方法院檢察
      署檢察官偵查並聲請以簡易判決處刑，及陳雅雯訴由桃園
      縣警察局八德分局報告臺灣桃園地方法院檢察署檢察官移
      送併案辦理。
二、證據名稱：除引用檢察官聲請簡易判決處刑書（如附件）之
    證據外，另補充如下：
（一）告訴人兼證人林瑞溪於警詢之證述、證人林子烜於警詢之
      證述、告訴人兼證人陳雅雯於警詢及偵查中之證述，告訴
      人兼證人陳雅雯提供之中國信託匯款申請書、被告廖秀梅
      附表編號2 所示金融帳戶之客戶歷史交易明細表。
（二）被告葉游妙香、廖秀梅、鄭美惠、林駿霖固均矢口否認有
      何幫助詐欺之犯行，被告葉游妙香辯稱：附表編號1 所示
      帳戶之提款卡係於97年8 月間遺失，密碼係寫在紙上並且
      與提款卡放在一起云云。被告廖秀梅辯稱：伊係要借款，
      才交付附表編號2 所示帳號之存摺、印章、提款卡及密碼
      給對方。被告鄭美惠辯稱：伊係在97年12月初，見報求職
      ，才將附表編號3 所示帳戶之提款卡及密碼，依指示託由
      國光客運，寄給年籍及真實姓名不詳之「唐小姐」。被告
      林駿霖辯稱：伊係於97年6 月14、15日，見報紙有貸款廣
      告，而於同年月16日提供附表編號4 所示之帳號資料予對
      方云云。然查：
  １、按金融機構存摺、提款卡及密碼，實為現代人日常生活中
      不可或缺之重要交易及理財工具，一旦遺失，除造成個人
      財物之損失之外，甚至若為他人作為犯罪工作之用，則不
      但損及自己個人信用，更有因此背負刑責之可能，是以一
      般人皆知曉應將上開物品分開保管，以避免一次同時遺失
      或全數遭竊的風險，一般而言，若欲書寫密碼以備不時之
      需，亦會將書寫之密碼與提款卡、存簿分開放置，以避免
      存簿、提款卡遺失或遭竊，使人輕易得知密碼，而被告為
      一智慮成熟之成年人焉有不知之理。再依常理判斷，實施
      詐欺取財之犯罪集團，為確保不法財物，並避免其所利用
      供被害人匯款之帳戶，遭人掛失止付而無法使用，自無可
      能利用他人遺失之帳戶，而使其費盡心思策劃實施之詐欺
      取財犯行功虧一簣，無法取得詐欺取財所得之款項，是前
      開犯罪集團當會使用經帳戶所有人同意而提供之帳戶，其
      理至明。況本件被害人林瑞溪係在被告葉游妙香稱其帳戶
      遺失之前（即97年6 月11日）即遭詐騙以無摺存款方式存
      入被告葉游妙香帳戶內，並隨即遭詐騙集團成員於當天、
      隔日分次提領剩數百元，顯見被告葉游妙香所稱與事實不
      符，顯係事後串飾之詞，不足採信。
  ２、又依當今社會之金融借貸慣例，並無要求貸款人必須提供
      金融帳戶之提款卡及密碼以供方便取息之用，放款人如為
      方便取息之用，只需提供自己之金融帳戶供借款人逕為匯
      款即可，無需要求被告廖秀梅、林駿霖2 人交付上開帳戶
      提款卡、密碼等物，依一般社會經驗觀之，被告2 人交付
      上開帳戶之提款卡及密碼等物之行為，顯對辦理借貸並無
      任何助益；再者，金融帳戶本身之價值係存在於帳戶內存
      款餘額之多寡，帳戶本身並無額外價值可供擔保，且以現
      今犯罪集團及不法份子為掩飾其不法獲利行徑，避免執法
      人員之追究處罰，經常誘使一般民眾提供金融帳戶存摺等
      資料，再以此帳戶作為對外詐欺取財或其他各種財產犯罪
      之不法用途使用，業經電視新聞及報章雜誌等大眾傳播媒
      體多所報導，政府亦極力宣導，期使民眾注意防範，則一
      般人本於生活經驗及認識，在客觀上當可預見他人要求提
      供金融帳戶之提款卡及密碼等資料供其使用之行徑，往往
      與該帳戶進行詐欺取財或其他財產犯罪有密切關連，而被
      告廖秀梅、林駿霖2 人均非年幼無知或與社會隔絕而無常
      識之人，對此自難諉為不知，是故其等貿然將重要且專屬
      個人之提款卡及密碼交其使用，以致自己完全無法了解、
      控制該帳戶物件之使用方法及流向，顯有容任他人利用其
      申設之金融帳戶作為詐欺取財犯罪工具之本意，其等確有
      幫助他人詐欺取財之不確定故意，至為灼然。是被告廖秀
      梅、林駿霖2 人前揭否認犯行，難予採信。
  ３、再依一般人之社會生活經驗，倘係經由合法管道之收入或
      支出，其於金融帳戶之存放及提領，本可自行向金融行庫
      開立帳戶後使用，殊無大費周章使用他人帳戶之必要，況
      且近來類如刮刮樂、退稅轉帳、網拍購物等詐騙案件層出
      不窮，詐騙集團多利用人頭帳戶做為出入帳戶，不僅廣為
      媒體所披載，亦經政府一再宣導提醒注意，衡諸目前社會
      以電視、報紙甚至網路等管道流通資訊之普及程度，以及
      使用自動提款機從事提款、轉帳交易之頻繁，苟見有陌生
      人不思以自己名義申請開立帳戶，反而向不特定人蒐集、
      承租或收購他人之金融機構帳戶使用，帳戶所有人焉能安
      心將其帳戶交付收購帳戶之人，而絲毫未加懷疑其收集帳
      戶之目的即在於詐取他人財物？蓋一般人均有妥為保管其
      帳戶及防止他人任意使用之認識，縱在特殊情況偶需交付
      他人使用，亦必深入瞭解用途及合理性，始予提供，且該
      等專有物品如落入不明人士手中，極易被利用作為與財產
      有關之犯罪工具，此為吾人依一般生活認知所易於體察之
      常識。被告鄭美惠辯稱係因求職才提供帳號，並稱其不知
      道提供帳戶給他人可能會被作為不法用途云云，惟被告亦
      曾於偵查中自承其應徵之工作為「只要有人匯款至被告提
      供之帳戶內，被告就可以抽佣金」等語（見偵卷第48頁）
      ，可見被告鄭美惠應可預知其出借之帳戶，客觀上應係供
      某筆資金存入後再行領出之用，且該筆資金之存入及提領
      過程，應係有意隱瞞行為人身分之財產犯罪行為，此乃極
      易瞭解之事，然被告鄭美惠仍交付附表編號3 所示帳戶予
      陌生他人，其顯有容任他人利用其申設之金融帳戶作為詐
      欺取財犯罪工具之本意，而有幫助他人詐欺取財之不確定
      故意至明，被告鄭美惠前揭否認犯行，要無可採。
三、按刑法上之幫助犯，係對於犯罪與正犯有共同之認識，而以
    幫助之意思，對於正犯資以助力，而未參與實施犯罪之行為
    者而言（最高法院75年度臺上字第1509號、88年度臺上字第
    1270號判決意旨可資參照）。是以，如未參與實施犯罪構成
    要件之行為，且係出於幫助之意思提供助力，即屬幫助犯，
    而非共同正犯。查，上述不詳真實姓名年籍之詐騙集團成年
    成員取得被告4 人之上開帳戶，並詐騙被害人林瑞溪、陳雅
    雯，致被害人林瑞溪、陳雅雯均誤信為真，陷於錯誤，而依
    該等詐騙集團成員指示，被害人林瑞溪將附表所示金額之款
    項存匯入附表所示被告4 人之帳戶內；被害人將前揭事實及
    理由欄一、犯罪事實（二）(2)所述金額匯入被告廖秀梅上開
    帳戶內，被害人林瑞溪、陳雅雯均因而受有財產上損害，故
    該詐騙集團該等成員（詐欺取財正犯）所為，均係犯刑法第
    339 條第1 項之詐欺取財罪（該等詐欺取財正犯多次撥打電
    話或上網，詐騙被害人林瑞溪及陳雅雯，乃各係基於一個詐
    欺決意，於密接時、地，各向同一被害人行騙，係各侵害同
    一財產法益，各僅應論以一接續犯）。本案被告4 人將自己
    帳戶提供給上開詐欺集團作為詐欺取財之人頭帳戶使用，被
    告4 人顯係基於幫助他人詐欺取財之犯意，且其等提供帳戶
    予他人之行為，係屬刑法詐欺取財罪構成要件以外之行為，
    其等既以幫助他人犯罪之意思而參與犯罪構成要件以外之行
    為，在無證據證明被告4 人係以正犯而非以幫助犯之犯意參
    與犯罪之情形下，依上開說明，應認被告4 人所為均係幫助
    犯而非正犯行為。是核被告4 人所為，均係犯刑法第30條第
    1 項、第339 條第1 項之幫助詐欺取財罪。又被告廖秀梅以
    一提供帳戶之行為，幫助正犯犯2 次詐欺取財罪，係以一幫
    助行為觸犯2 個幫助詐欺取財罪名，屬同種之想像競合犯，
    應依刑法第55條規定，從一重論處。被告4 人幫助他人犯詐
    欺取財罪，均為幫助犯，各應依刑法第30條第2 項之規定，
    按正犯之刑度，減輕其刑。另查，被告葉游妙香曾於95 年
    間，因詐欺案件，經臺灣臺中地方法院以95年度中簡字第
    1757號判決判處有期徒刑3 月確定，於95年10月23日易科罰
    金執行完畢等情，有臺灣高等法院被告前案紀錄表1 份存卷
    可考，其於有期徒刑執行完畢後，5 年內故意再犯本案有期
    徒刑以上之罪，應依刑法第47條第1 項之規定，論以累犯，
    並加重其刑；被告葉游妙香同時具有加重減輕之事由，應依
    法先加後減之。
四、爰審酌被告4 人提供金融帳戶供詐騙集團作為人頭帳戶使用
    以遂行渠等詐欺取財之犯行，使詐騙集團成員得以隱匿渠等
    真實身分，減少被查獲之風險，助長犯罪風氣，危害社會治
    安非微，並使被害人林瑞溪遭詐騙受有財產損失，被告4 人
    行為乃不可取，惟念及被告4 人本身未實際參與詐欺取財之
    犯行，可責難性較諸詐欺正犯為小，暨考量其等犯罪動機、
    方法、手段、智識程度、犯後態度、均未與被害人等達成和
    解等一切情狀，各量處如主文所示之刑，並各諭知易科罰金
    之折算標準，以資懲儆。
五、依刑事訴訟法第449 條第1 項前段、第454 條第1 項、第2
    項、第299 條第1 項前段，刑法第30條第1 項前段、第2 項
    、第339 條第1 項、第55條、第47條第1 項、第41條第1 項
    前段，刑法施行法第1 條之1 ，逕以簡易判決處刑如主文。
六、如不服本簡易判決，得於判決書送達後10日內，以書狀敘述
    ，向本院提出上訴。
中    華    民    國    99    年    12    月    31    日
                  刑事第二庭     法  官  吳芙如
以上正本證明與原本無異。
如不服本件判決，得自收受送達之日起10日內，表明上訴理由，
向本庭提起上訴狀（須附繕本）。
告訴人或被害人對於判決如有不服具備理由請求檢察官上訴者，
其上訴期間之計算係以檢察官收受判決正本之日期為準。
中    華    民    國    99    年    12    月    31    日
                                書記官  林明俊
中華民國刑法第339條
（普通詐欺罪）
意圖為自己或第三人不法之所有，以詐術使人將本人或第三人之
物交付者，處 5 年以下有期徒刑、拘役或科或併科 1 千元以下
罰金。
以前項方法得財產上不法之利益或使第三人得之者，亦同。
前二項之未遂犯罰之。
中華民國刑法第30條
（幫助犯及其處罰）
幫助他人實行犯罪行為者，為幫助犯。雖他人不知幫助之情者，
亦同。
幫助犯之處罰，得按正犯之刑減輕之。
附表
┌──┬────┬────┬───────┬────────┬─────┐
│編號│交付帳戶│交付帳戶│交付之銀行帳戶│被害人王瑞溪匯款│（存）匯入│
│    │者      │之時間  │              │日期            │金額      │
│    │        │        │              │                │（新臺幣）│
├──┼────┼────┼───────┼────────┼─────┤
│ 1  │葉游妙香│97年5 月│合作金庫商業銀│97年6 月11日上午│20萬元    │
│    │        │26日之前│行南屯分行帳號│10時40分許      │          │
│    │        │某時    │000-0000000000│                │          │
│    │        │        │093號帳戶     │                │          │
│    │        │        │              │                │          │
│    │        │        │              │                │          │
├──┼────┼────┼───────┼────────┼─────┤
│ 2  │廖秀梅  │97年8 月│臺灣土地銀行美│(1)97年8 月25日、│(1)25萬元、│
│    │        │19日某時│濃分行帳號005-│(2)97年8 月27日、│(2)10萬元、│
│    │        │許      │000000000000號│(3)97年9 月1 日、│(3)22萬元、│
│    │        │        │帳戶          │(4)97年9 月2 日、│(4)10萬元、│
│    │        │        │              │(5)97年9 月8 日、│(5)20萬元  │
│    │        │        │              │                │          │
│    │        │        │              │                │          │
│    │        │        │              │                │          │
├──┼────┼────┼───────┼────────┼─────┤
│ 3  │鄭美惠  │97年12月│(1)台北富邦銀行│97年12月12日    │(1)9 萬元、│
│    │        │10日    │  台南分行帳戶│                │《匯入左  │
│    │        │        │  000-00000000│                │列(1)帳戶內│
│    │        │        │  1976號帳戶  │                │》        │
│    │        │        │(2)台南成功路郵│                │(2)15萬元  │
│    │        │        │  局帳戶700-00│                │《匯入左  │
│    │        │        │  000000000000│                │列(2)帳戶內│
│    │        │        │  號帳戶      │                │》        │
│    │        │        │              │                │          │
│    │        │        │              │                │          │
│    │        │        │              │                │          │
│    │        │        │              │                │          │
│    │        │        │              │                │          │
├──┼────┼────┼───────┼────────┼─────┤
│ 4  │林駿霖  │97年6 月│彰化銀行員林行│97年6月16日     │28萬元    │
│    │        │16日上午│帳號000-000000│                │          │
│    │        │9 時30分│00000000號    │                │          │
│    │        │許      │              │                │          │
│    │        │        │              │                │          │
│    │        │        │              │                │          │
│    │        │        │              │                │          │
│    │        │        │              │                │          │
└──┴────┴────┴───────┴────────┴─────┘

司法院資訊處製作；財團法人民間司法改革基金會備份。
